【裁判字號】    98,上訴,825
【裁判日期】    980410
【裁判案由】    家暴妨害自由等
【裁判全文】
臺灣高等法院刑事判決                 98年度上訴字第825號
上  訴  人  臺灣士林地方法院檢察署檢察官
上  訴  人
即  被  告  乙○○
選任辯護人  鄭志政律師
上  訴  人
即  被  告  甲○○
上列上訴人因家暴妨害自由等案件，不服臺灣士林地方法院97年
度訴字第540 號，中華民國97年11月28日第一審判決（起訴案號
：臺灣士林地方法院檢察署97年度偵字第5288號及移送併案審理
案號：97年度偵字第6350號），提起上訴，嗣因被告就被訴事實
為有罪之陳述，本院告知被告簡式審判程序之旨，並聽取當事人
之意見後，裁定改依簡式審判程序進行，本院判決如下：
    主  文
上訴駁回。
乙○○、甲○○均緩刑貳年，緩刑期內均付保護管束。
    事  實
一、乙○○與甲○○原為夫妻關係（本案發生後已離異），其2
    人間具有家庭暴力防治法第3 條第1 款所定家庭成員關係。
    於民國97年2 月17日10時許，其2 人在位於臺北市○○區○
    ○路78號3 樓之5 住處，因細故發生爭執，甲○○心生不滿
    即基於傷害之犯意，以住處之物品向乙○○丟擲，惟因乙○
    ○閃避而未擊中，復以手持拖把或徒手、腳踢之方法毆打乙
    ○○，乙○○亦基於傷害之犯意，徒手毆打甲○○，2 人進
    而扭打、互毆。乙○○竟另基於剝奪甲○○行動自由之犯意
    ，將甲○○拖入上址住處房間內予以壓制後，先以膠帶綁住
    甲○○的雙腳，再以布鞋鞋帶綑綁甲○○之手腳，並使用膠
    帶貼住甲○○之嘴巴，而以此方式剝奪甲○○之行動自由，
    甲○○因此受有兩側臉頰皮下瘀血、前頸部及前胸上部多處
    皮下瘀血、右手指皮下瘀血等傷害。乙○○則受有鼻樑上擦
    傷（0.6x0.2 公分）、左臉頰擦傷（0.6x0.1 公分）、（
    0.8x0.1 公分）、（1x0. 1公分）、左肩擦傷（1.5x1 公分
    痂皮形成）、左臀瘀青（6x1. 5公分，起訴書誤植為左臀擦
    傷）、左膝瘀青（2x1 公分）、左手腕擦傷（0.6x0.2 公分
    ）等傷害。嗣於同日上午11時31分許，臺北市政府消防局人
    員據報前往現場處理，始將甲○○鬆綁送醫，其間，甲○○
    遭剝奪行動自由時間前後達1 小時。
二、案經甲○○、乙○○告訴，及臺北市政府警察局北投分局報
    請臺灣士林地方法院檢察署檢察官偵查起訴，及臺灣士林地
    方法院檢察署檢察官自動檢舉移送併案審理。
    理  由
壹、程序部分：按除被告所犯為死刑、無期徒刑、最輕本刑為3
    年以上有期徒刑之罪或高等法院管轄第一審案件者外，於第
    一次審判期日前之準備程序進行中，被告先就被訴事實為有
    罪之陳述時，審判長得告知被告簡式審判程序之旨，並聽取
    當事人、代理人、辯護人及輔佐人之意見後，裁定進行簡式
    審判程序，刑事訴訟法第273 條之1 第1 項定有明文。經核
    本件被告所犯係死刑、無期徒刑、最輕本刑為三年以上有期
    徒刑以外之罪，其於準備程序中就被訴事實為有罪之陳述，
    經法官告知簡式審判程序之旨，並聽取公訴人、被告及其辯
    護人之意見後，本院爰依首揭規定，合議裁定進行簡式審判
    程序，合先敘明。
貳、實體方面：
一、訊據被告乙○○、甲○○對於上揭事實坦承不諱，互核與渠
    等各自以證人即告訴人之身分分別於檢察官訊問、原審審理
    時所證情節大致相符，復有告訴人甲○○之受傷照片4 張、
    家庭暴力事件驗傷診斷書1 紙；告訴人乙○○之家庭暴力事
    件驗傷診斷書1 紙；臺北市政府警察局北投分局員警工作登
    記簿、臺北市政府消防局第四大隊北投中隊光明分隊隊員職
    務報告、臺北市政府消防局救護紀錄表各1 紙附卷可稽。
二、至被告乙○○、甲○○雖均辯稱其等所為符合正當防衛一節
    ，惟按正當防衛必須對於現在不法之侵害始得為之，侵害業
    已過去，即無正當防衛可言。至彼此互毆，又必以一方初無
    傷人之行為，因排除對方不法之侵害而加以還擊，始得以正
    當防衛論。故侵害已過去後之報復行為，與無從分別何方為
    不法侵害之互毆行為，均不得主張防衛權。又侵害業已過去
    ，或無從分別何方為不法侵害之互毆行為，均不得主張防衛
    權，而衡之一般社會經驗法則，互毆係屬多數動作構成單純
    一罪而互為攻擊之傷害行為，縱令一方先行出手，而還擊之
    一方在客觀上苟非單純對於現在不法之侵害為必要排除之反
    擊行為，因其本即有傷害之犯意存在，則對其互為攻擊之還
    手反擊行為，自無主張防衛權之餘地（最高法院30年上字第
    1040號判例、92年度台上字第3039號判決意旨可參）。查被
    告乙○○、甲○○2 人案發當日發生口角爭執，且被告2 人
    互有出手毆擊對方，而觀諸被告乙○○體型明顯較告訴人甲
    ○○為優勢，且其又為男性，力氣程度自然亦大於為女性之
    告訴人甲○○，被告乙○○自能簡單以手推阻，即可輕易擺
    脫告訴人甲○○侵犯其身體之任何舉止，實難想像被告乙○
    ○僅出自掙脫弱小女性之主觀想法及客觀行為下，竟導致告
    訴人甲○○受有兩側臉頰皮下瘀血、前頸部及前胸上部多處
    皮下瘀血、右手指皮下瘀血等傷害可能，應係被告乙○○基
    於「故意傷害」之犯意而多次出手毆打告訴人甲○○，始導
    致告訴人甲○○受有上開不止一處傷害之事實；另被告甲○
    ○迭於警詢、檢察官訊問及本院準備程序時均不否認其先出
    手攻擊被告乙○○，而遭致被告乙○○反擊後，即再為攻擊
    行為，且依前述可知，當時被告乙○○、甲○○所受傷勢程
    度及所受傷部位不止一處，可見其等顯非單純基於對於告訴
    人甲○○、乙○○現在不法之侵害所為必要排除之反擊行為
    ，實已均萌故意傷害之犯意而毆擊告訴人甲○○、乙○○，
    則揆諸前開最高法院判例、判決之意旨，被告2 人所為自均
    不符合正當防衛之要件，此部分辯解，難以採取。
三、被告乙○○於原審另曾辯稱：伊綁繩子是用活結，沒有打死
    結云云，然已顯與上開事證有間，況臺北市政府消防局人員
    據報前往現場處理時，告訴人甲○○係手腳被繩索及膠帶綑
    綁，俯臥地上等情，有上開職務報告在卷可考，是告訴人甲
    ○○於臺北市政府消防局人員據報前往現場處理時，其行動
    自由仍遭剝奪中一節堪以認定，從而，被告乙○○此部分所
    辯縱屬為真，亦無礙其妨害自由犯行之認定，更無法因之即
    為其有利之認定。
四、綜上，被告乙○○、甲○○所辯均係事後卸責之詞，委無足
    取。本件事證明確，被告2 人上揭犯行足可認定，均應依法
    論科。
五、按家庭暴力防治法所稱家庭暴力，係指家庭成員間實施身體
    或精神上不法侵害之行為；所稱家庭暴力罪，係指家庭成員
    間故意實施家庭暴力行為而成立其他法律所規定之犯罪，家
    庭暴力防治法第2 條第1 項、第2 項分別定有明文。核被告
    乙○○上開所為，係犯刑法第277 條第1 項之傷害罪及同法
    第302 條第1 項之剝奪他人行動自由罪。被告甲○○上開所
    為則係犯刑法第277 條第1 項之傷害罪。又被告乙○○、甲
    ○○2 人前為配偶關係，此據被告乙○○、甲○○於警詢、
    檢察官訊問時一致陳明，則被告2 人間有家庭暴力防治法第
    3 條第1 款之家庭成員關係，被告乙○○對告訴人甲○○故
    意實施身體上不法侵害之家庭暴力行為而成立刑法之傷害罪
    、剝奪他人行動自由罪；被告甲○○對告訴人乙○○故意實
    施身體上不法侵害之家庭暴力行為而成立刑法之傷害罪，其
    等2 人所為均亦屬家庭暴力防治法第2 條第2 項之家庭暴力
    罪，惟因家庭暴力防治法對於家庭暴力罪並無科處刑罰之規
    定，是以僅分別依刑法傷害罪、剝奪他人行動自由罪之規定
    予以論罪科刑即可。再被告乙○○上開所犯傷害罪、剝奪他
    人行動自由罪間，犯意各別，行為分殊，應分論併罰之。又
    公訴人就被告甲○○移送併辦部分之犯罪事實，與前經起訴
    被告甲○○所涉之犯罪事實同一，依法本院自得併予審究。
六、原審詳為審酌認被告乙○○、甲○○二人事證明確，適用刑
    法第277 條第1 項、第302 條第1 項、第41條第1 項前段，
    刑法施行法第1 條之1 第1 項、第2 項前段之規定，並審酌
    被告乙○○、甲○○2 人於案發時為夫妻關係，不思以理性
    方式解決雙方紛爭，僅因細故互相出手毆打對方，均所為非
    是，而被告乙○○竟進而罔顧他人權利，限制告訴人甲○○
    之行動自由，嚴重影響社會善良風氣，犯罪情節非輕，及被
    告等2 人犯罪之動機、目的、手段、所受之傷害，並兼衡被
    告等2 人之犯後態度、素行等一切情狀，分別量處被告乙○
    ○傷害罪部分拘役40日、剝奪他人行動自由罪部分有期徒刑
    4 月，並均諭知易科罰金以新台幣1 千元折算1 日，以及被
    告甲○○所犯傷害罪部分拘役40日，及諭知如易科罰金以新
    台幣1 千元折算1 日，其認事用法俱無違誤，量刑亦稱妥適
    ，被告上訴否認犯罪，及檢察官依循告訴人之請，以被告等
    二人犯罪後未與告訴人達成和解，亦未道歉，毫無悔意為由
    ，提此本件上訴，指摘原判決量刑過輕，均無理由，應均予
    以駁回。
七、本件上訴雖均無理由，惟被告二人事後業已達成和解，相互
    撤回告訴，被告乙○○並於本院準備程序中請求檢察官撤回
    對被告甲○○之上訴，另被告甲○○亦以和解書為對被告乙
    ○○能於本案獲緩刑宣告之請求，此有本院準備程序筆錄及
    和解書一份在卷可參，是本院審酌被告2 人均未曾因故意犯
    罪受有期徒刑以上刑之宣告，此有本院被告前案紀錄表各一
    份在卷稽，又2 人原為夫妻關係，偶因細故發生爭執，一時
    失控致雙雙罹此刑章，且事後已誤會冰釋，復因離異難再生
    糾葛，認被告2 人受此刑之宣告，當知所戒慎，信無再犯之
    虞，本院認被告乙○○、甲○○2 人所宣告之刑以暫不執行
    為適當，爰宣告被告乙○○、甲○○2 人均緩刑二年，用啟
    自新。又被告乙○○、甲○○2 人前為配偶關係，具有家庭
    暴力防治法第3 條第1 款之家庭成員關係，被告乙○○對告
    訴人甲○○故意實施身體上不法侵害之家庭暴力行為而成立
    刑法之傷害罪、剝奪他人行動自由罪；被告甲○○對告訴人
    乙○○故意實施身體上不法侵害之家庭暴力行為而成立刑法
    之傷害罪，其等2 人所為均屬家庭暴力防治法第2 條第2項
    之家庭暴力罪，是均依家庭暴力防治法第38條第1 項之規定
    ，均為於被告2 人緩刑期內付保護管束之諭知，以維防治家
    庭暴力之效。
據上論斷，應依刑事訴訟法368 條，第364 條、第273 條之1 第
1 項、刑法第74條第1 項第1 款，家庭暴力防治法第38條第1 項
，判決如主文。
本案經檢察官陳大偉到庭執行職務。
中    華    民    國    98    年    4     月    10    日
            刑事第十五庭  審判長法  官  吳昭瑩
                                法  官  李正紀
                                法  官  李釱任
以上正本證明與原本無異。
不得上訴。
                                書記官  張玉如
中    華    民    國    98    年    4     月    10    日
附錄：本案論罪科刑法條全文
刑法第277 條第1 項：
傷害人之身體或健康者，處三年以下有期徒刑、拘役或一千元以
下罰金。
刑法第302 條第1 項：
  私行拘禁或以其他非法方法，剝奪人之行動自由者，處5 年以
  下有期徒刑、拘役或3 百元以下罰金。


司法院資訊處製作；財團法人民間司法改革基金會備份。
